【裁判字號】    89,訴,168
【裁判日期】    890718
【裁判案由】    所有權移轉登記
【裁判全文】
臺灣高雄地方法院民事判決  八十九年度訴字第一六八號
    原      告  高雄縣六龜鄉公所
    法定代理人  乙○○
    訴訟代理人  蔡賜欽律師
                許再定律師
                許登科律師
                昝希三        .
    複  代理人  黃菁甯        .
    被      告  甲○○        .
    訴訟代理人  林瑩蓉律師
    複  代理人  洪仁杰律師
右當事人間請求所有權移轉登記事件，本院判決如左：
    主    文
原告之訴及假執行之聲請均駁回。
訴訟費用由原告負擔。
    事    實
甲、原告方面：
一、聲明：求為判決：
 （一）被告應將坐落於高雄縣六龜鄉○○段七七八之四、七七八之五及七七八之二
       地號，面積分別為一九四五平方公尺、九八Ｏ平方公尺、五六五五平方公尺
       等三筆土地之所有權全部移轉登記予原告。
 （二）訴訟費用由被告負擔。
 （三）原告願供擔保，請准宣告假執行。
二、陳述：
（一）緣原告於民國七十四年間因垃圾處理需要，與當地居民（含被告甲○○）協調
      購地事宜，協調結果雙方同意，被告應將其所有坐落於高雄縣六龜鄉○○段七
      七八之四、七七八之五及七七八之二地號等三筆土地，面積分別為一九四五平
      方公尺、九八Ｏ平方公尺、五六五五平方公尺全部以及地上物（芒果全部）等
      均出售給原告，由原告給付價金新台幣（下同）五十一萬元，此有七十四年二
      月二十五日六龜鄉垃圾場用地價購協調會議記錄可資為憑，該五十一萬元之買
      賣價金，亦由六龜鄉公所於七十四年十二月十日交付並由被告受領在案。
（二）按稱買賣者，謂當事人間約定一方移轉財產權於他方，他方支付價金之契約，
      民法第三百四十五條定有明文。又物之出買人負交付其物於買受人，並使其取
      得該物所有權之義務，民法第三百四十八條亦定有明文。經查，本件原告和被
      告就買賣土地之標的、價金雙方意思表示合致，買賣契約即屬有效成立，被告
      即出賣人因此負有將買賣標的，即係爭三筆土地交付予原告並使原告取得所有
      權之義務，而原告並得請求被告將土地移轉登記予原告，顯屬當然，為此提起
      本訴。
（三）系爭土地為私有農地，關於私有農地所有權之移轉，其承受人以能自耕者為限
      ，土地法第三十條定有明文。惟探究該條立法意旨，係在於防止強豪兼併土地
      而為私人所壟斷，如土地係由政府所收購，應不受該條規定之限制，此有最高
      法院七十二年台上字第二三八Ｏ號裁判、七十九年度台上字第二六八四號裁判
      及內政部七十六年台內字第一五四八四號函可參。故當事人間就系爭標的買賣
      應屬標的可能，並無土地法第三十條適用之餘地。
（四）鈞院為釐清案情，於八十九年五月二十二日親自至證人黃雙生住處訊問證人，
      關於當時買賣契約成立之情形，證人於該次訊問中謂：買賣系爭土地雖多與被
      告之父親陳通接洽，但亦有親自徵詢過被告意見，對系爭買賣被告並無意見，
      再者，關於印鑑及所有權狀亦由被告及其父一起來拿來辦理。故依證人所言可
      知，當事人間就買賣系爭土地已有意思表示合致。故當事人間之買賣契約應屬
      有效成立。
四、證據：提出下列證據，並聲請訊問證人柯順元及黃雙生。
    原證一：六龜鄉垃圾場用地價購協調會議記錄影本一份。
    原證二：領據及支出傳票影本各一紙。
    原證三：系爭土地所有權狀及土地登記謄本影本三紙。
    原證四：甲○○之印鑑證明書影本一份（文號為六龜戶印證字第二五七九號）。
乙、被告方面：
一、聲明：求為判決：
 （一）駁回原告之訴及假執行之聲請。
 （二）訴訟費用由原告負擔。
 （三）如受不利判決，願供擔保，請准宣告免為假執行。
二、陳述：
 （一）依原告所附呈七十四年二月十五日六龜鄉垃圾場用地價購協調會記錄（見原
       證一）出席人員中，被告係由其父陳通代理出席及簽署，而五十一萬元買賣
       價金領據中被告之簽名（見原證二）亦係被告之父陳通筆跡，而非被告親自
       領收，且原告無法出示被告授權其父陳通代理買賣系爭土地之證明文件，難
       謂該項買賣契約係被告所為，況七十四年召開協調會之時，被告已三十五歲
       ，原告竟未逕行通知系爭土地所有權人之被告，卻透過被告之父陳通完成協
       調及買賣事宜，原告購地前未先徵詢被告意見及接洽被告，所為買賣程序顯
       有重大瑕疵，對被告權益之侵害至深且重大。
 （二）陳通雖為被告之父，然因被告北上工作在外，返家機會少，對家中事物甚少
       干涉，父母亦鮮少主動告知家中事務，對父母在外行為更是一無所知，故陳
       通代被告處理系爭土地買賣事宜並領收五十一萬元買賣價金乙事，被告亦完
       全不知情，因此，被告始終對系爭土地之狀況未曾特別關注，遲至八十七年
       間經原告通知始知系爭土地遭收購之情事，令被告甚為詫異，明白表示未曾
       出售系爭土地予原告，原告又於八十七年十二月九日以六鄉民字第一七七一
       號函，檢附土地捐贈同意書乙式三份，要求被告簽署蓋印，有該函文及土地
       捐贈同意書格式表可證（見被證六），被告仍不同意未予簽署，原告遂於八
       十八年五月九日下午三時召開協調會，初步協調同意再報請上級機關審議補
       償被告之結論，亦有該次協調會議紀錄可稽（見被證六），顯見原告主張已
       完成系爭三筆土地之買賣手續，自覺有瑕疵，否則何需要求被告簽署捐贈同
       意書不成，又願意召開協調會給予補償。
 （三）當時承辦價購系爭農地協調、接洽事宜之鄉公所人員黃雙生雖證稱：是被告
       與其父陳通一起前來鄉公所交付土地所有權狀及印鑑等語，惟查，原告附呈
       鈞院之支出傳票上及五十一萬元領據上均蓋有甲○○之印鑑章，然其上之簽
       名均非甲○○本人之筆跡，顯見領款當時被告並未前往，而係他人代蓋其印
       鑑章，倘如黃雙生證述被告父子二人一同前往交付印鑑，則領據及支出傳票
       自是由被告親自簽名即可，何需他人代勞而僅蓋印，況黃雙生謂親自徵詢過
       被告之意見，卻未曾取得被告之授權書，亦不知何人前來領款，豈不矛盾，
       故黃雙生之證述非可採信。
 （四）原告既未能舉證證明系爭農地價購協調會議及領取買賣價金五十一萬元之領
       據係經被告合法授權陳通代理，而被告當時已三十五歲，原告自應與被告親
       自接洽或取得被告授權書或同意書，原告捨此不為，逕與被告之父陳通達成
       買賣系爭農地事宜，縱認該買賣契約有效，然陳通乃無權代理，被告始終不
       知情，對被告自不生效力。
 （五）按私有農地所有權之移轉，其承受人以能自耕者為限‧‧‧。違反前項規定
       者，其所有權之移轉無效，為修正前土地法第三十條所明訂，故承買人無自
       耕能力而於土地法第三十條修正前承買私有農地，即係以不能之給付為契約
       標的，依民法第二百四十六條第一項前段之規定，其契約無效，為最高法院
       六十四年台上字第一三五二號、六十六年台上字第二一八九號、七十一年台
       上字第二八四一號判例所明揭。查本件系爭六龜段七七八之二、七七八之四
       、七七八之五號土地為農地，有鈞院卷附土地登記謄本及土地所有權狀可稽
       ，原告於七十四年二月十五日與被告之父陳通（已於八十三年七月十八日死
       亡）達成購買上開系爭農地之協議，縱認陳通之意思表示效力對被告生效，
       然該買賣契約之承買人（即原告）乃行政機關，並無自耕能力，依當時適用
       之土地法第三十條規定及前開最高法院判例意旨，原告與陳通達成系爭農地
       之買賣合意，係以不能之給付為契約標的，依民法第二百四十六條第一項前
       段之規定，其買賣契約無效，故原告與陳通於七十四年二月十五日所達成協
       調結果自亦無效，況原告之本件承辦人昝希三亦於八十九年六月十三日鈞院
       庭訊時陳稱：系爭農地經相關單位議決土地使用變更未獲通過，故系爭土地
       迄今仍為農地，尚未依法變更為農地以外之用途或實際完成都市細部計畫而
       經編為公共設施保留地，原告援引最高法院七十九年台上字第二六八四號、
       七十二年台上字二三八Ｏ號判決意旨主張其為政府機關，購買被告所有系爭
       農地不受土地法第三十條之限制自無理由。
三、證據：提出下列證據：
    被證一：土地法部分條文。
    被證二：最高法院六十四年台上字第一三五二號、六十六年台上字第二一八九號
            、七十一年台上字第二八四一號判例要旨。
    被證三：中華民國殘障手冊影本及台灣省立台北醫院診斷證明書影本各一紙。
    被證四：土地登記謄本三紙。
    被證五：台灣省高雄縣戶口登記簿影本一紙。
    被證六：高雄縣六龜鄉公所函（六鄉民字第一七七一號）影本、土地捐贈同意書
            影本及六龜鄉垃圾棄置場土地權人協調會議記錄影本各一紙。
丙、本院依職權函請高雄縣六龜鄉戶政事務所檢送被告申請印鑑證明之「印鑑證明申
    請書」影本一份。
    理    由
一、本件原告起訴主張：原告於民國七十四年間因垃圾處理需要，與當地居民（含被
    告）協調購地事宜，結果雙方同意，被告應將其所有坐落於高雄縣六龜鄉○○段
    七七八之四、七七八之五及七七八之二地號等三筆土地，面積分別為一九四五平
    方公尺、九八Ｏ平方公尺、五六五五平方公尺全部以及地上物（芒果全部）等均
    出售給原告，由原告給付價金新台幣五十一萬元，故原告和被告就買賣土地之標
    的、價金雙方意思表示合致，買賣契約即屬有效成立，原告自得依民法第三百四
    十八條規定，請求被告將土地移轉登記予原告。而系爭土地為私有農地，雖土地
    法第三十條規定，私有農地所有權之移轉，其承受人以能自耕者為限，惟探究該
    條立法意旨，係在於防止強豪兼併而為私人所壟斷，如土地係由政府所收購，應
    不受該條規定之限制，故當事人間就系爭標的買賣應屬標的可能，並無土地法第
    三十條適用之餘地等語。
二、被告則以：依六龜鄉垃圾場用地價購協調會記錄出席人員中，被告係由其父陳通
    代理出席及簽署，而五十一萬元買賣價金領據中被告之簽名亦係被告之父陳通筆
    跡，而非被告親自領收，且原告無法出示被告授權其父陳通代理買賣系爭土地之
    證明文件，難謂該項買賣契約係被告所為，而被告當時已三十五歲，原告自應與
    被告親自接洽或取得被告授權書或同意書，原告捨此不為，逕與被告達成買賣系
    爭農地事宜，縱認該買賣契約有效，然陳通乃無權代理，被告始終不知情，對被
    告自不生效力。且該買賣契約之承買人（即原告）乃行政機關，並無自耕能力，
    依當時適用之土地法第三十條規定，原告與陳通達成系爭農地之買賣合意，係以
    不能之給付為契約標的，依民法第二百四十六條第一項前段之規定，其買賣契約
    無效，故原告與陳通於七十四年二月十五日所達成協調結果自亦無效等語置辯。
三、按「代理人於代理權限內，以本人名義所為之意思表示，直接對本人發生效力。
    」民法第一百零三條第一項定有明文。經查，本件原告主張於七十四年二月十五
    日與被告有達成買賣上揭三筆農地合意，並經被告之父陳通於七十四年十二月十
    四向原告領取買賣價金五十一萬元之事實，業經原告提出六龜鄉垃圾場用地價購
    協調會議記錄影本一份、領據影本及支出傳票影本各一紙及系爭土地所有權狀及
    土地登記謄本影本三紙為證（見原證一、二、三），惟為被告所否認，並辯稱伊
    未授權其父陳通代理買賣系爭土地之事宜，亦不知道其父陳通叫伊聲請印鑑證明
    作何用處云云。然查被告於本院審理中已自承，該領取買賣價金之領據及支出傳
    票上所蓋用之印章皆為被告所有，雖被告否認其上「甲○○」簽名之真正，惟經
    證人黃雙生即當時承辦本件買賣之六龜鄉公所職員，於本院審理中證稱：「（當
    初買賣這塊土地是你承辦的嗎？）是的，大部分是跟陳通接洽的，印象中大約有
    跟甲○○講過一、二次，在鄉公所有講過，我親自徵詢過他，他說沒意見‧‧‧
    （印鑑證明是誰交給你的？）印象中所有權狀及印鑑是由陳通及甲○○一起來辦
    的，如果他們來時未帶印鑑及所有權我們也不會核准的。」（見八十九年五月二
    十二日訊問筆錄）等語可知，被告確有授權其父陳通辦理本案三筆土地之買賣及
    受領價金，應屬無疑。再者被告於七十四年十二月十日應其父陳通之囑，親自前
    往高雄縣六龜鄉戶政事務所申請印鑑證明（文號為六龜戶印證字第二五七九號）
    等事實，亦經被告自承不諱，並有本院依職權函請高雄縣六龜鄉戶政事務所檢送
    被告申請印鑑證明之「印鑑證明申請書」影本一份在卷可查，而該印鑑證明書正
    係用於領取本件買賣價款所附之證明文件等情，亦經原告於審理中提出該印鑑證
    明書影本一份（文號為六龜戶印證字第二五七九號）在卷可資佐證（見原證四）
    。是依常理判斷，一般人至戶政事務所申請印鑑證明，通常即係為辦理不動產移
    轉登記之用或其他重大事項之證明，而本件被告於當時已是一成年之人，豈有不
    知申請印證證明係為何之理？況且被告至高雄縣六龜鄉戶政事務所申請印鑑證明
    之印鑑證明，其申請日期為七十四年十二月二日，而本件受領買賣價金之領據上
    記載日期為七十四年十二月十日，兩者之間僅相距八日，益可證明被告申請印鑑
    證明，確係為辦理本件買賣土地之移轉登記及受領價金之用；再參以被告自承伊
    因被告北上工作在外，返家機會少等語，則被告既常在外地，因而其將本件買賣
    授權其父陳通代為辦理，亦符合情理。綜上所述，被告應係授權其父陳通辦理本
    件土地買賣事宜，則參照前揭法條規定，代理人陳通以本人即被告之名義，所訂
    立之買賣契約，自對被告發生效力，故原告所主張兩造之間確訂有買賣契約之事
    實，自堪信為真實，被告之辯解，並不足採。
四、惟按「私有農地所有權之移轉，其承受人以能自耕者為限，違反此規定者，其所
    有權之移轉無效。」八十九年一月二十六日修正前之土地法第三十條定有明文，
    而考其立法用意，並不僅在於防止強豪兼併農地而為私人所壟斷，尚有為避免農
    地由無自耕能力者所取得，並以配合農地農用政策之實施，自不因承買人為政府
    機關而有所不同。又以不能之給付為契約標的者，其契約為無效，民法第二百四
    十六條第一項前段亦定有明文。本件買賣契約之標的即該三筆土地自始至今均為
    農地，此為兩造所不爭執，並有土地登記謄本三紙在卷可憑（見原證三），惟承
    買人係高雄縣六龜鄉公所，為地方自治團體，並無自耕能力，則參照前揭法條之
    規定，本件買賣契約自因係不能之給付而無效，況原告亦自承：「上開三筆土地
    係農地，鄉公所將辦理非都市土地變更編定為特定目的事業用地，正辦理變更時
    ，中央頒佈水資源保護條例，而本件三筆土地在保護範圍內，故不准在該地設置
    垃圾場。」等語（見八十九年六月十三日言詞辯論筆錄），與證人黃雙生所述情
    節相符（見八十九年三月二十二日民事陳報狀），是本件三筆土地既已無法變更
    編定為特定目的事業用地，則其仍為農地之事實，乃無庸置疑。申言之，本件買
    賣契約亦無從適用民法第二百四十六條第一項但書，於其不能之情形可以除去，
    而當事人訂約時並預期於不能之情形除去後為給付者，其契約仍為有效之規定，
    故本件買賣仍屬無效。從而，原告請求被告將系爭三筆土地移轉登記予原告，於
    法不合，應予駁回；又原告之訴既經駁回，則其假執行之聲請，已失附麗，併予
    駁回。
六、本件事證已臻明確，是兩造其餘之陳述及舉證，對於判決之結果已不生影響，爰
    不一一論述，併此敘明。
據上論結，本件原告之訴為無理由，依民事訴訟法第七十八條，判決如主文。
中      華      民      國    八十九    年      七      月    十八      日
                                 高雄地方法院民事第六庭
~B法      官  吳進寶
右為正本係照原本作成。
如對本判決上訴，須於判決送達後廿日內向本院提出上訴狀。
中      華      民      國    八十九    年      七      月    十八      日
~B法院書記官  劉佳娟


司法院資訊處製作；財團法人民間司法改革基金會備份。
